臺灣桃園地方法院民事判決　　　　　　　92年度小上字第99號
上　訴　人　丁○○
訴訟代理人　丙○○
被　上訴人　綠商特區管理委員會
法定代理人　乙○○
訴訟代理人　甲○○
上列當事人間請求給付管理費事件，上訴人對於民國92年5 月14
日本院桃園簡易庭92年度桃小字第329 號第一審判決提起上訴，
本院於民國94年2 月15日言詞辯論終結，判決如下：
    主    文
上訴駁回。
第二審訴訟費用新臺幣陸佰柒拾伍元由上訴人負擔。
    事    實
甲、上訴人方面：
一、聲明：
（一）原判決廢棄。
（二）被上訴人在第一審之訴駁回。
二、陳述：除與原審判決書所載者相同茲予引用外，補稱：
（一）上訴人僅曾收受鈞院92年度桃小調字第506 號調解通知書
      並提出答辯，惟未曾收受鈞院92年度桃小字第329 號訴訟
      事件之開庭通知文件，顯與直接審理主義有違，再原審以
      上訴人就鈞院92年度桃小調字第506 號案件之答辯狀，逕
      認上訴人已就鈞院92年度桃小字第329 號案件為答辯，而
      為一造辯論判決，即屬適用法規之不當。再按，同一宗基
      地有數棟各自獨立使用之公寓大廈，且符合各棟公寓大廈
      公共基金分別獨立運用、共用部分分別劃分管理維護範圍
      及管理維護費用分擔方式明確者，得分別成立管委會或選
      任管理負責人，並向當地主管機關申請報備，公寓大廈管
      理組織申請報備處理原則第2 項定有明文。上訴人所屬之
      商店特區與其他純住宅之住戶性質不同，且被上訴人未盡
      管理商店特區之責，故商店特區住戶依上開規定，另於民
      國90年1 月16日成立永福商店特區社區管理委員會，並向
      主管機關桃園縣政府申請報備在案，爾後，上訴人均按月
      向永福商店特區社區管理委員會繳納新臺幣（下同）1,10
      0 元管理費。原審未查，逕認上訴人屬被上訴人社區之區
      分所有權人，而判命上訴人應給付被上訴人管理費，亦有
      違誤。
（二）被上訴人係於86年10月19日召開區分所有權人會議訂立規
      約、推選成員而成立，惟該次成立會議並未由全體區分所
      有權人到場開會，僅係部分人士自行開會作成決議成立管
      理委員會推選管理委員，是該次會議，不符合公寓大廈管
      理條例第31條之規定，故被上訴人組織不合法，當事人能
      力應有欠缺。
三、證據：除援用原審之立證方法外，補提原審92年度桃小調字
    第506 號調解通知書1 件、原審答辯狀1 份、永福店社區管
    理委員會（即綠鄉商店特區社區管理委員會）區分所有權人
    會議會議記錄3 份、組織章程1 份、申請報備資料暨管理費
    收支明細1 份、桃園縣政府93年3 月31日府工使字第093007
    3385號函1 份、聲明異議書2 份（均為影本）。
乙、被上訴人方面：
一、聲明：駁回上訴。
二、陳述：除與原審判決書所載者相同茲予引用外，補稱：上訴
    人所稱其等商店特區之住戶已另成立「永福商店特區社區管
    理委員會」向主管機關申請成立乙案，業遭桃園縣政府工務
    局以府工使字第0920154861號函暨府工使字第0920184344號
    函退件在案。
三、證據：除援用原審立證方法外，補提桃園縣政府工務局府工
    使字第092E011568號函、區分所有權人會議記錄暨簽到簿、
    本院桃園簡易庭92年度桃小字第335 號及92年度桃小字第
    723號小額民事判決各1 份（均為影本）。
    理    由
壹、程序方面：
一、按當事人喪失訴訟能力或法定代理人死亡或其代理權消滅者
    ，訴訟程序在有法定代理人或取得訴訟能力之本人，承受其
    訴訟以前當然停止；第168 條至第172 條及前條所定之承受
    訴訟人，於得為承受時，應即為承受之聲明，民事訴訟法第
    170 條、第175 條定有明文。本件被上訴人之法定代理人於
    訴訟進行中，曾由楊文銅變更為簡呂謝鄉，並經其變更後之
    法定代理人簡呂謝鄉於93年2 月12日具狀向本院聲明承受訴
    訟，有其承受訴訟狀附卷可憑；嗣於93年10月31日其法定代
    理人再由簡呂謝鄉變更為乙○○，復經其變更後之法定代理
    人乙○○於93年12月15日具狀向本院聲明承受訴訟，亦有其
    陳報狀乙份在卷足稽，則依上揭法律規定，此二次聲明承受
    訴訟，均應准許。
二、再按第168 條、第169 條第1 項及第170 條至前條之規定，
    於有訴訟代理人時不適用之。但法院得酌量情形，裁定停止
    其訴訟程序，民事訴訟法第173 條亦有明文。經查，本件被
    上訴人之法定代理人於93年10月31日由簡呂謝鄉變更為乙○
    ○時，因被上訴人已有訴訟代理人，且本院酌量情形，認本
    件訴訟已至後階段，為程序利益計，並無停止訴訟程序之必
    要，爰不予裁定停止，亦此敘明。
貳、實體方面：
一、本件被上訴人於原審起訴主張，其為依公寓大廈管理條例組
    織成立並向桃園縣政府核備之公寓大廈管理委員會，而上訴
    人係其社區內Ａ棟之區分所有權人及住戶，依該社區區分所
    有權人會議之決議，各區分所有權人每月應繳交管理費2,00
    0 元，Ａ棟住戶於89年9 月至91年11月期間則打7 折，每月
    應繳交管理費1,400 元；91年12月至92年2 月期間則每月應
    繳交1,000 元，惟自89年9 月起至92年2 月止，上訴人共積
    欠管理費40,800元（計算式：1,400 元×27個月＋1,000 元
    ×3 個月＝40,800元）未繳，雖經被上訴人催討，均置之不
    理，爰依公寓大廈管理條例第21條之規定，請求上訴人給付
    上開金額及自起訴狀繕本送達翌日起至清償日止，按年息5%
    計算之利息等語。
    上訴人則以：被上訴人並未依社區之決議確實執行職務，對
    社區住戶或其他訪客任意停放車輛，妨礙樓下住戶之通行或
    營業均視若無睹；所僱用之管理人員亦均為冗員；收取之管
    理費則未確實用於維護社區之秩序、提昇居住之品質，自無
    權要求上訴人繳交管理費，上訴人與其他商店特區之住戶，
    業於90年1 月16日另成立「永福商店特區社區管理委員會」
    ，上訴人並已依法繳納管理費予此另成立之管理委員會，是
    上訴人已非被上訴人之住戶成員，自無繳納2 次管理費之義
    務等語，資為抗辯。
二、按第436 條之8 所定事件，依法應行調解程序者，如當事人
    一造於調解期日5 日前，經合法通知無正當理由而不於調解
    期日到場，法院得依到場當事人之聲請，命即為訴訟之辯論
    ，並得依職權由其一造辯論而為判決，民事訴訟法第436 條
    之12第1 項定有明文。經查，原審係於92年4 月14日送達上
    訴人起訴狀繕本及調解通知書各1 件，有送達證書1 紙附卷
    可稽，而此調解通知書之內容係通知上訴人本件將於92年4
    月30日開庭調解並附送起訴狀繕本1 份，故上開送達並未違
    反民事訴訟法第436 條準用第429 條第2 項就審期間至少應
    有5 日之規定甚明。次查，上訴人確於收受此通知書及起訴
    狀後，針對被上訴人起訴狀所為之主張擬就答辯內容，並於
    原審開庭當日即92年4 月30日提出答辯狀乙份於本院收狀處
    ，此外，並無何正當理由而不於原審上開調解期日到場，則
    原審以上訴人經合法通知無正當理由未到庭，准許被上訴人
    為一造辯論判決之聲請，即與上揭條文之規定相符，並無違
    誤之處。至原審上開調解通知單上所載之原審案號雖為92年
    度桃小調字第506 號，惟此係表明本件係屬小額事件，依法
    應行強制調解程序，故以此「92 年 度桃小調字第506 號」
    案號表明此旨而已，殊不因此案號之編排記載，而影響何當
    事人訴訟上之權益；且嗣後上訴人既未到庭進行調解，則被
    上訴人於原審行調解時，當庭聲請一造辯論，依上揭法律規
    定，即已由調解程序進入訴訟程序，並得由原審依職權一造
    辯論而為判決，是本件原審於言詞辯論後，將原「92年度桃
    小調字第506 號」之案號，改分為「92年度桃小字第329 號
    」，亦屬本件由調解程序進入辯論程序所必須，仍不影響同
    一訴訟事件經法院行使調解程序及經聲請進入辯論程序之效
    力。基上所述，上訴人抗辯原審未曾送達92年度桃小字第32
    9 號訴訟事件之開庭通知文件予伊，顯與直接審理主義有違
    及原審以上訴人就92年度桃小調字第506 號案件提出之答辯
    狀，逕認係上訴人已就92年度桃小字第329 號案件為答辯而
    為一造辯論判決，屬適用法規不當云云，即屬誤解法律規定
    ，而委無足採。
三、再按公寓大廈建築物所有權登記之區分所有權人及其區分所
    有權比例均達2/3 以上時，起造人應於六個月內召集區分所
    有權人召開區分所有權人會議訂定規約，並向地方主管機關
    報備；區分所有權人會議，由全體區分所有權人組成；其決
    議除本條例或規約另有規定外，應有區分所有權人過半數及
    其區分所有權比例合計過半數之出席，以出席人數過半數及
    其區分所有權比例過半數之同意行之；關於規約之訂定或變
    更，則應有區分所有權人2/3 以上及其區分所有權比例合計
    2/3 以上出席，以出席人數3/4 以上及其區分所有權比例占
    出席人數區分所有權3/4 以上之同意行之；公寓大廈應成立
    管理委員會或推選管理負責人，公寓大廈成立管理委員會者
    ，應由管理委員互推一人為主任委員，主任委員對外代表管
    理委員會，管理委員會之組織及選任應於規約中訂定之；管
    理委員會有當事人能力，92年12月31日修正前公寓大廈管理
    條例第25條第1 項、第26條第1 項、第27條第1 項、第2 項
    、第29條第1 項、第31條第1 項第1 款、第35條第1 項分別
    定有明文。就此上訴人抗辯稱被上訴人於86年10月19日所召
    開區分所有權人會議訂立規約、推選成員成立管理委員會時
    ，並未由全體區分所有權人到場開會，僅係部分人士自行開
    會，是該次會議，不符規定，故被上訴人組織不合法，當事
    人能力應有欠缺等語。惟查，86年10月19日被上訴人社區所
    召開之區分所有權人會議中，出席人數為44人，出席人數占
    全體區分所有權人人數54人之比例為100 分之81.5，同意決
    議之人數為44人，同意人數占全體區分所有權人人數之比例
    已逾3 分之2 ，有本院依職權函請桃園縣政府以93 年9月13
    日府工使字第0930227073號函附之綠鄉特區社區管理委員會
    （管理負責人）申請報備書、申請書檢查表、區分所有標的
    基本資料表、規約標的物件登錄表、桃園縣政府工務局使用
    執照、全體區分所有權人名冊、86年10月19日第1次 區分所
    有權人（住戶）大會會議紀錄、臨時委員會會議紀錄、第1
    屆管理委員會名冊各1 份、會議出席委託書17紙、出列席單
    位及人員附冊、第1 屆管理委員會第1 次會議紀錄、綠鄉特
    區規約、第1 屆第2 次管理委員會會議紀錄、社區綠鄉特區
    社區管理委員會組織章程各乙份在卷可按。桃園縣政府並據
    此而於上開「綠鄉特區社區管理委員會（管理負責人）申請
    報備書」載明受理結果為符合規定准予備查等文字；並在上
    開「綠鄉特區社區管理委員會（管理負責人）申請書檢查表
    」上載明出席區分所有權人會議人數及所有權比例符合公寓
    大廈管理條例第31條規定，檢查結果比例符合等文字。且上
    開「區分所有權人會議紀錄」主席報告欄內亦記載本社區共
    有54戶，現到44戶，達到會議法定人數等語，故桃園縣政府
    審查後同意備查而發給公寓大廈管理組織報備證明。足見上
    訴人所為被上訴人無當事人能力之抗辯，實屬委無足採。
四、再被上訴人所主張上訴人為其社區內Ａ棟房屋之區分所有權
    人，依該社區區分所有權人會議之決議，各區分所有權人每
    月應繳交管理費2,000 元，Ａ棟住戶於89年9 月至91年11月
    期間則打7 折，每月應繳交管理費為1,400 元；91年12月至
    92 年2月期間則每月應繳交1,000 元，惟自89年9 月起至92
    年2 月止，上訴人共積欠管理費40,800元之事實，業據提出
    與所述相符之存證信函、桃園縣政府86年12月27日公寓大廈
    管理組織報備證明、欠費明細表、綠鄉特區社區區分所有權
    人會議91年10月5 日第6 次大會會議記錄、87年5 月31日第
    1 次臨時區分所有權人會議各1 件為證，並為上訴人所不爭
    執，堪信為真實。上訴人對其未繳交上開管理費之事實雖不
    爭執，惟以前揭被上訴人收取之管理費未確實用於維護社區
    之事項；且上訴人與其他商店特區之住戶，業於90年1 月16
    日另成立「永福商店特區社區管理委員會」，上訴人並已繳
    納管理費予此管理委員會，是上訴人並非被上訴人之住戶成
    員，故上訴人無繳納管理費之義務等語抗辯。經查：
（一）按同一宗基地有數幢各自獨立使用之公寓大廈，符合下列
      規定者，得分別成立管理委員會或選任管理負責人，並向
      當地主管機關申請報備：1.各幢公寓大廈公共基金分別獨
      立運用。（各自設立專戶及帳冊）2.共用部分分別劃分管
      理維護範圍及管理維護費用分擔方式明確，公寓大廈管理
      組織申請報備處理原則第2 條第2 項第2 款定有明文；又
      依92年12月31日修正後公寓大廈管理條例第31條規定：區
      分所有權人會議之決議，除規約另有規定外，應有區分所
      有權人2/3 以上及其區分所有權比例合計2/3 以上出席，
      以出席人數3/4 以上及其區分所有權比例占出席人數區分
      所有權3/4 之同意行之。是上訴人所屬之Ａ棟住戶，如欲
      另成立管理委員會，除應符合上開公寓大廈管理組織申請
      報備處理原則之規定外，並應經全體區分所有權人會議之
      決議同意始符法定程序。而查，本件上訴人就上開另成立
      管理委員會之抗辯部分，固據提出永福店社區管理委員會
      （即綠鄉商店特區社區管理委員會）區分所有權人會議會
      議記錄3 份、組織章程1 份、申請報備資料暨管理費收支
      明細1 份桃園縣政府93年3 月31日府工使字第0930073385
      號函1 份、聲明異議書2 份為證。然姑不論該永福商店特
      區社區管理委員會是否符合上開公寓大廈管理組織申請報
      備處理原則第2 條第2 項第2 款所規定之成立要件，惟其
      未經全體區分所有權人會議決議同意，已與前揭公寓大廈
      管理條例第31條之規定未合；況上開社區成立管理組織申
      請主管機關桃園縣政府備查一案，亦經桃園縣政府以所附
      資料不符規定，而以92年7 月15日府工使字第0920154861
      號函及92年8 月15日府工使字第0920 184344 號函予退件
      在案，有桃園縣政府工務局92年8 月19日桃縣工使字第09
      2E011568號函在卷可憑，是上訴人抗辯其所屬Ａ棟大樓商
      店區之住戶已依法另成立上開管理委員會之部分，仍無足
      採。
（二）復按公寓大廈管理條例之立法目的在於透過社區自治，由
      區分所有權人或住戶以決議、自行組成管理組織等方式，
      以加強公寓大廈之管理維護、提升居住品質。因此該條例
      第10條、第18條乃規定公寓大廈應設置公共基金，由區分
      所有權人依區分所有權人會議決議繳納，以支付共用部分
      之修繕、管理、維護費用，此為上開條例賦予區分所有權
      人會議決議之自治事項。再依同條例第3 條規定，大廈管
      理委員會係指住戶為執行區分所有權人會議決議事項暨公
      寓大廈管理維護工作，互選管理委員若干人設立之組織，
      且管理費之收取乃為全體住戶之共有、共用部分之清潔、
      維護、修繕及一般改良等事項之管理使用支出，亦有同條
      例第18條、第34條規定可資參照，可知管理費之支出與社
      區之管理，並非對待給付之雙務契約。另公寓大廈管理條
      例對於管理委員會應執行之職務及其義務，均有明確規定
      ，並受區分所有權人會議之監督，對於不適任之管理委員
      或管理委員會已有一套監督機制，區分所有權人若有任何
      興革意見，應於區分所有權人會議開會時提出議決，以交
      管理委員會執行，對於不適任之管理委員亦得請求區分所
      有權人會議議決加以罷免，尚不得以拒繳管理費之方式阻
      撓管理委員會之運作，如此方能維護全體區分所有權人及
      責或未對其管理為由，主張免除其管理費之給付。基上所
      陳，上訴人如認其係社區Ａ棟店面住戶，所享有之權益及
      公共設施之使用程度均不及社區其他住戶，自可透過區分
      所有權人會議協商解決；且被上訴人社區經上訴人等店面
      月2, 000元調降為1,400 元，復再調降為1,000 元，已難
      認未兼顧上訴人商店區住戶之權益，是上訴人更應遵守上
      開區分所有權人會議之決議繳交管理費，猶不得再以所享
      有之權益及公共設施之使用程度均不及社區其他住戶，執
      為拒絕繳交管理費之正當事由。況上訴人對於其所辯原告
      管理不善各節，亦未舉證以實其說，是上訴人此部分之抗
      辯，顯不足採。
五、末按區分所有權人或住戶積欠應繳納之公共基金或應分擔之
    費用已逾2 期或達相當金額，經定相當期限催告仍不給付者
    ，管理委員會得訴請法院命其給付應繳之金額及遲延利息，
    公寓大廈管理條例第21條定有明文。本件上訴人積欠自89年
    9 月起至92年2 月止之管理費40,800元未繳，而上訴人所執
    抗辯其無庸給付系爭管理費之各理由，均無足採，既經認定
    無誤，從而，被上訴人依上開規定，請求上訴人如數給付上
    開管理費及自起訴狀繕本送達之翌日即92年4 月15日起至清
    償日止，按年息5%計算之利息，為有理由，應予准許。原審
    為上訴人敗訴之判決並依職權宣告假執行，其所認定之總金
    額與本院上開調查之結果同，而原審理由中就上訴人所未繳
    納管理費期間及各期之金額，係記載自89年9 月起至91年11
    月止每月1,400 元之管理費部分，則顯係誤寫，並不影響前
    開認定之結果，是原判決仍應予以維持，上訴意旨指摘原判
    決不當，求予廢棄改判，即屬無據，應予駁回。
六、就上訴人應負擔之第二審訴訟費用，爰依民事訴訟法第436
    條之32第1 項準用第436 條之19第1 項之規定，予以確定本
    件訴訟費用額如主文第2 項所示之金額。
據上論結，本件上訴為無理由，依民事訴訟法第436 條之32第1
項、第2 項、第436 條之19第1 項、第449 條第1 項、第78條，
判決如主文。
中　　華　　民　　國　　94　　年　　2 　　月　　25　　日
                    民事第二庭  審判長法官  劉克聖
                                法      官  石有為
                                法      官  張震武
上為正本係照原本作成
本件不得上訴
中　　華　　民　　國　　94　　年　　3 　　月　　2 　　日
                                書  記  官  惠  莊
